【裁判字號】    92,上易,1090
【裁判日期】    921225
【裁判案由】    背信等
【裁判全文】
臺灣高等法院臺南分院刑事判決                                     巨股
    上 訴 人即
    自  訴  人  丙  ○  ○
    法定代理人  葉  王  題
    自訴代理人  溫  淑  媛
    被      告  甲  ○  ○
                乙  ○  ○
    右二人共同
    選任辯護人  黃  厚  誠  律師
                徐  朝  琴
右上訴人因被告背信等案件，不服中華民國九十二年十月十五日臺灣台南地方法院第
一審判決（九十二年度自字第一九一號），提起上訴，本院判決如左：
      主      文
上訴駁回。
      理      由
一、自訴意旨如自訴狀所載（如附件）。
二、按刑法第三百三十八條、第三百四十三條準用刑法第三百二十四條第二項之規定
    ，於直系血親、配偶、同財共居親屬、或其他五親等內血親或三親等內姻親之間
    ，犯侵占及背信之罪者，須告訴乃論。查本件自訴人與被告二人之親屬關係，依
    民法第九百六十七條第一項、第九百六十八條至九百七十條之規定，自訴人丙○○與被告乙○○乃二親等直系血親，與被告甲○○則為二親等直系姻親，有繼承
    系統表一份附卷可稽（見原審卷第一○○頁），且為自訴人所不爭 (見本院卷第
    九十二年十二月十一日準備程序筆錄），是本件自訴人自訴被告乙○○、甲○○
    涉有侵占、背信等罪嫌，依首開規定，即屬告訴乃論之罪。另按告訴乃論之罪，
    其告訴應自得為告訴之人知悉犯人之時起，於六個月內為之；又告訴或請求乃論
    之罪，已不得為告訴或請求者，不得再行自訴，刑事訴訟法第二百三十七條第一
    項、第三百二十二條分別定有明文。而刑法第三百三十五條第一項之普通侵占罪
    ，須以意圖為自己或第三人不法之所有，而侵占自己持有他人之物為要件；同法
    第三百四十二條第一項之背信罪，則須以為他人處理事務，意圖為自己或第三人
    不法之利益，或損害本人之利益，而為違背其任務之行為，致生損害於本人之財
    產或其他利益為要件。揆諸前開說明，自訴人確知被告二人該當侵占、背信等罪
    嫌之構成要件後，應於六個月內提起告訴，始稱合法，合先敘明。
三、經查：
  (一)臺南縣永康市○○段一六五○號、一六五○之一號二筆土地（下稱系爭土地），
    係被告甲○○於民國六十九年六月十六日，由財政部國有財產局移轉予其名下，
    並登記為所有權人，有卷附臺南縣永康地政事務所九十二年九月十日函文所附土
    地登記謄本可稽（見原審卷第五五頁至第六一頁）。而自訴人以被告甲○○為系
    爭土地登記所有權人名義，於八十八年二月八日對其提起分割共有物民事訴訟，
    有臺灣台南地方法院新市簡易庭八十八年度新簡調字第七號民事卷附之起訴狀一
    份在卷可憑（見原審卷第九二頁至第九八頁），亦為自訴人所不爭 (見本院卷同
    上筆錄)，足認自訴人至遲應於八十八年二月八日即知悉被告甲○○為系爭土地
    之登記所有權人。
  (二)被告甲○○就系爭分割共有物民事事件（臺灣台南地方法院八十八年度訴字第一
    四二二號），於八十八年十一月二十六日審理時明白陳稱：「系爭土地是我六十
    九年買的，當時購買手續與程序都不懂，所以和葉明識去辦理，價格是五十二萬
    多，錢都是我全部出資，‧‧‧葉明識不是借我的名義買的。」，而自訴人法定
    代理人葉王題則稱：「我只是將買賣系爭土地的所有資料交給甲○○保管，系爭
    土地是葉明識買的。」，且本件自訴代理人溫淑媛當日亦有在場（見原審卷第一
    ○一、一○三頁）。另依自訴狀意旨所載，自訴人認系爭土地應為其被繼承人葉
    明識所出資買受，因土地登記之限制，不得已將系爭土地信託登記予被告甲○○
    名下，被告甲○○斯時根本毫無資力購買系爭土地，當非系爭土地實際所有權人
    云云（見原審卷第一頁至第三頁）。是徵諸上開證據資料，亦足可認定被告甲○○早於八十八年十一月二十六日，已有將登記予伊名下之系爭土地，以自己所有
    之意思管領占有，而自訴人法定代理人及自訴代理人其時亦已在場知悉，自訴代
    理人辯稱九十二年七、八月間自訴人法定代理人葉王題來找伊時，才知道此事云
    云，當不可信（見原審卷第八七、八八頁）。姑不論本件得否併以侵占及背信等
    罪嫌提出告訴，依侵占而言，自訴人至遲應於八十八年二月八日，即已知悉其所
    主張被告甲○○以不法所有意思占有系爭土地之事實；依背信而言，自訴人至遲
    亦應於上開時點，知悉其所主張被告甲○○違背信託約定，將系爭土地非法據為
    己有，而損害自訴人本有之應繼財產之事實。
  (三)綜上，自訴人應於確知其所主張被告甲○○犯有侵占、背信等罪嫌之時，即自八
    十八年二月八日起六個月內即八十八年八月八日前提起告訴，始為合法。惟自訴
    人竟於九十二年八月二十日始提出告訴（見原審收狀之日為九十二年八月二十八
    日），自訴人於得為告訴期間內，未經合法告訴，依前開說明，自不得再行自訴
    。又自訴人指訴被告丙○○與被告甲○○共謀涉犯上開侵占、背信等罪嫌，同理
    亦未經合法告訴，當不得再行自訴。
四、自訴人上訴意旨雖以被告之背信等行為係在繼續狀態，依司法院大法官會議釋字
    第一０八號解釋：「告訴乃論之罪，其犯罪行為有連續或繼續之狀態者，其六個
    月之告訴期間，應自得為告訴之人，知悉犯人最後一次行為或行為終了之時起算
    。本院院字第一二三二號解釋應予變更。」之意旨，被告背信狀態仍繼續，所以
    並無告訴逾期之問題云云。然按「背信罪係即成犯：：：就前開土地為圖自己不
    法利益而否認有信託關係存在時，其背信罪即已成立，縱其在民事訴訟中，仍否
    認該信託關係之存在，尚難認係上訴人等背信行為之繼續。」（最高法院八十六
    年度台上字第二號判決參照），且最高法院二十八年上字第二六二一號判例並載
    明：「五親等內血親間犯竊盜罪者，須告訴乃論，為刑法第三百二十四條第二項
    所明定，而告訴乃論之罪，其告訴應自得為告訴之人知悉犯人之時起於六個月內
    為之，如已不得為告訴者，不得再行自訴，亦為刑事訴訟法第二百十六條第一項
    、第三百十四條所規定。本件自訴人於民國二十六年二月二十四日夜間失竊倉穀
    ，至同月二十六日即已查悉係上訴人所為，上訴人係其胞姪，雖非同財共居而為
    五親等內之血親，按之上開說明，自訴人應自二十六年二月二十六日起六個月之
    期間內提起自訴方為合法，乃至二十七年九月二十八日因上訴人認款不還，始具
    狀自訴，早已逾越六個月之告訴期間，自在不得自訴之列，雖當時不為告訴係由
    上訴人承認賠款之故，惟告訴期間並不因犯人之承認賠償而停止進行。原審以上
    訴人與自訴人並非同財共居之親屬，撤銷第一審免除其刑之判決，固無不合，惟
    未注意告訴條件，不為不受理之判決，竟為實體上之審判，實不免於違法。」，
    足見背信罪為「即成犯」，並非犯罪行為之繼續，自訴人認為被告之犯行係在繼
    續狀態，核屬誤會，是自訴人逾期提起自訴之事實，非常明確。
五、綜上，本件自訴提起，依法不合。依刑事訴訟法第三百三十四條規定，不得提起
    自訴而提起者，應諭知不受理之判決。原審因以自訴人不得提起自訴而提起，依
    法諭知不受理之判決，自無不合。自訴人上訴意旨，認其自訴並未逾期，而指摘
    原判決不當，非有理由，應予駁回，並不經言詞辯論為之。
據上論斷，應依刑事訴訟法第三百六十八條、第三百七十二條，判決如主文。
中    華    民    國      九十二      年      十二     月    二十 五    日
                                  臺灣高等法院臺南分院刑事第一庭
                                      審判長法官  茆  臺  雲
                                            法官  李  文  福
                                            法官  田  平  安
右正本證明與原本無異。
如不服本判決，應於判決送達後十日內向本院提出上訴狀，其未敘述理由者並應於提
出上訴狀後十日內向本院補提理由書（應附繕本)。
                                     法院書記官  劉  岳  文
中    華    民    國      九十二      年      十二     月    二十六     日


司法院資訊處製作；財團法人民間司法改革基金會備份。
